【裁判字號】    97,重上更(四),78
【裁判日期】    970828
【裁判案由】    偽造文書
【裁判全文】
臺灣高等法院臺中分院刑事判決    97年度重上更(四)字第78號
上  訴  人
即  被  告  乙○○
                      號2樓
上列上訴人即被告因偽造文書案件，不服臺灣苗栗地方法院89年
度訴字第6號，中華民國89年11月20日第一審判決（起訴案號：
臺灣苗栗地方法院檢察署88年度偵續字第14號），提起上訴，經
本院判決後，由最高法院第4次發回更審，本院判決如下：
    主  文
原判決撤銷。
乙○○連續犯行使偽造私文書罪，處有期徒刑月，如易科罰金
以銀元參佰元即新臺幣玖佰元折算壹日；減為有期徒刑貳月，如
易科罰金以銀元參佰元即新臺幣玖佰元折算壹日。偽造之「甲○
○」印章壹顆及新竹區中小企業銀行股份有限公司苗栗分行82年
5月6日借據上偽造之「甲○○」署押壹枚、印文枚，及84年5
月12日借據上偽造之「甲○○」署押壹枚、印文枚，均沒收。
    犯罪事實
一、乙○○與甲○○係朋友關係，乙○○於民國80年5月2日，以
    甲○○及邱政苗擔任連帶保證人，向新竹區中小企業銀行（
    嗣改制為新竹國際商業銀行，以下簡稱新竹商銀；現合併於
    渣打國際商業銀行，以下簡稱渣打商銀）苗栗分行借款新臺
    幣（下同）3百萬元，借款期間2年。詎借款期間屆滿後，乙
    ○○為辦理展期，竟基於意圖為自己不法利益之概括犯意，
    未經甲○○之同意，擅自於82年5月初，委託一名不詳姓名
    之成年刻印者，偽刻甲○○之印章1顆後，在該銀行展期借
    款借據之連帶保證人欄處，偽簽甲○○之署押1枚，並蓋用
    上開偽刻之印章於上，共計偽造印文3枚，然後持以行使交
    付予新竹商銀辦理展期2年，期間從82年5月6日起至84年5月
    6日止，使不知情之新竹商銀陷於錯誤後同意上開借款展期
    ，乙○○因而獲得緩期清償2年之不法利益，足以生損害於
    甲○○及新竹商銀對放款管理之正確性。嗣該筆展期借款於
    84年5月6日屆滿後，乙○○復以同一手法，在新竹商銀展期
    借款借據之連帶保證人欄處，偽簽甲○○之署押1枚，並蓋
    用上開偽刻之印章於上，共計偽造印文4枚，然後持以行使
    交付予新竹商銀辦理展期2年，期間從84年5月12日起至86年
    5月12日止，使不知情之新竹商銀陷於錯誤後同意上開借款
    展期，乙○○又因而獲得緩期清償2年之不法利益，足以生
    損害於甲○○及新竹商銀對放款管理之正確性。迨至87年間
    ，乙○○因逾期未能清償借款，新竹商銀聲請法院對連帶保
    證人甲○○之財產強制執行，甲○○接獲臺灣苗栗地方法院
    民事執行處87年7月24日寄發之拍賣鑑價通知，始知上情。
二、案經甲○○訴請臺灣苗栗地方法院檢察署檢察官偵查起訴。
    理  由
壹、程序方面
    按被告以外之人於偵查中向檢察官所為陳述，除顯有不可信
    之情況者外，得為證據，同法第159條之1第2項定有明文。
    偵查中對被告以外之人（包括證人、鑑定人、告訴人、被害
    人及共同被告等）所為之偵查筆錄，或被告以外之人向檢察
    官所提之書面陳述，性質上均屬傳聞證據。惟現階段刑事訴
    訟法規定檢察官代表國家偵查犯罪、實施公訴，依法其有訊
    問被告、證人及鑑定人之權，證人、鑑定人且須具結，而實
    務運作時，檢察官偵查中向被告以外之人所取得之陳述，原
    則上均能遵守法律規定，不致違法取供，其可信度極高，職
    是，被告以外之人前於偵查中已具結而為證述，除反對該項
    供述得具有證據能力之一方，已釋明「顯有不可信之情況」
    之理由外，不宜以該證人未能於審判中接受他造之反對詰問
    為由，即遽指該證人於偵查中之陳述不具證據能力。本件證
    人徐國基、劉智慶、彭玉良於檢察官偵查中具結所為之陳述
    （見偵卷第18頁反面、偵續卷第36頁反面、第29、30頁、偵
    卷第26頁反面、偵續卷第30頁)，其未曾提及檢察官在偵查
    時有不法取供之情形，被告亦未曾供述上開證述有何顯不可
    信之情況，依上說明，證人徐國基、劉智慶、彭玉良等人於
    偵查中之證言自均具有證據能力。
貳、實體方面
一、訊據上訴人即被告乙○○，固坦承於前開時間，有以告訴人
    甲○○及案外人邱政苗擔任連帶保證人，向新竹商銀借款3
    百萬元，借款期間2年，迨借款期間屆滿後，曾辦理上開2
    次展期等事實不諱，然矢口否認有何行使偽造私文書等犯行
    ，辯稱：伊辦理2次展期，均係經告訴人同意的，借據上之
    告訴人署押，亦係告訴人所簽，並非伊所偽簽，另伊並未偽
    刻告訴人之印章，該印章與最初借款時所用均為同一枚云云
    。惟查：
  (一)、被告與告訴人原係朋友關係，被告於80年5月2日，以其胞
      弟邱政苗及告訴人擔任連帶保證人，向新竹商銀借款3百
      萬元，借款期間2年，嗣被告分別於82年5月6日及84年5月
      12日，先後2次向新竹商銀辦理展期，因屆期未清償，致
      告訴人之不動產遭債權人聲請法院強制執行等情，業據告
      訴人及被告分別陳明在卷，並經證人邱政苗於本院前審調
      查時證述屬實（見本院上訴卷第49頁），復有新竹商銀88
      年10月15日竹商銀苗栗字第1935-1號函所附貸款申請書影
      本1紙附於偵查卷（見偵續卷第48、49頁）及渣打商銀96
      年11月22日渣打商銀苗栗字第09600181號函所附之借據影
      本3紙、約定書影本1紙附於本院卷可憑（見本院更(三)卷第
      19 至24頁）。
  (二)、被告於80年5月2日向新竹商銀借款時，告訴人確實同意擔
      任被告上開借款之連帶債務人，並於約定書及借據上簽名
      蓋章；但於2年借貸期間屆滿後，並未同意繼續擔任連帶
      保證人，且係被告在該銀行82年5月6日及84年5月12日展
      期借據上，偽造告訴人之署押，及蓋用上開偽刻之印章等
      事實，業據告訴人指訴綦詳，並有該借據影本2紙附卷可
      考（見本院更(三)卷第22、24頁）。嗣本件於偵查時，經檢
      察官將上開約定書及84年5月12日借據原本，先後送請內
      政部警政署刑事警察局及憲兵司令部刑事鑑識中心鑑定結
      果，均認借據上連帶保證人欄「甲○○」之簽名字跡，有
      描寫痕跡及描繪情形，因此未能與約定書之筆跡進行比對
      等情，有內政部警政署刑事警察局88年6月17日刑鑑字第
      56547號及憲兵司令部刑事鑑識中心88年7月20日（88）綱
      得字第10016號鑑驗通知書等各1份在卷足憑（見偵續卷第
      15、18頁）。衡情苟告訴人有意繼續為被告上開展期借款
      擔任連帶保證人，儘可逕行簽名於該借據上即可，焉有在
      該張借據上，描寫或描繪其本人簽名之必要？益見該描寫
      痕跡應係為避免偽造犯行遭識破而刻意取告訴人原留署押
      套描，顯非告訴人所為，委可認定。
  (三)、依偵卷所附新竹商銀88年8月25日竹商銀苗栗字第1583之1
      號函所示：(1)分期償還貸款及消費性貸款，借據上借、保
      人須親自簽名、蓋章，書寫地址可由他人代筆。(2)一般放
      款在初次申貸時，需親自簽約定書、印鑑卡及借據，展期
      時借據可憑原留約定之印鑑辦理轉單等情（見偵續卷第33
      頁）；再佐以證人即在上開84年5月12日借據「印鑑約定
      全部核對」欄簽章之銀行行員徐國基，於87年10月2日檢
      察官偵查時證稱：「依規定，約定書必須本人親自簽名，
      而轉單只要印鑑符合即可，在該借據上，我僅負責核對印
      章，借據上之借款人及連帶保證人需要本人親自簽名蓋印
      ，但住址部分可以代寫」等語（見偵卷第18反面）。於88
      年9月17日偵查時仍證稱：「我僅負責該借據印鑑之核對
      ，證人劉智慶只負責書面審核，借款人及保證人不需到經
      辦人處簽章」等語（見偵續卷第36頁反面），及證人即在
      上開84年5月12日借據上「經辦」欄簽章之銀行行員劉智
      慶，於88年9月6日檢察官偵查時證稱：「我當時僅負責核
      對申請書有無蓋印及輸入電腦，至於印鑑之真實與否，由
      徐國基負責核對」等語（見偵續卷第29反面），及證人即
      承辦之銀行人員湯一雄到庭證稱：「本件貸款因係展期借
      貸，固僅需審核印鑑即可，非必要對保」等語（見原審卷
      第21頁），均無法證明告訴人有在銀行人員之對保下，在
      上開展期借據上簽名蓋章。
  (四)、依前所述，告訴人如同意擔任被告借款展期之連帶保證人
      ，其自己之簽名，應係出於其親筆自然為之，豈可能為描
      繪自己簽名字跡之舉；此外，參酌系爭84年5月12日借據
      上，告訴人擔任連帶保證人之地址係由被告所書寫，已據
      被告自承在卷，並辯稱，係為減少麻煩所致，然就同時擔
      任連帶保證人之其胞弟邱政苗地址部分，被告卻未同時基
      於減少麻煩而代為填載，顯與事理有違。又被告為本件展
      期借款之借款人，能否續覓得連帶保證人，與被告有重大
      之利害關係，及依證人即前開辦理該展期手續之銀行人員
      證述之內容，被告於填載時毋須經過對保等情綜合觀之，
      本件被告確有在上開84年5月12日借據上偽造告訴人之署
      押，應可認定。至上開82年5月6日之借據，告訴人始終否
      認有同意擔任連帶保證人及在該借據上簽名蓋章（見偵卷
      第48頁反面，偵續卷第36頁反面至第37頁、原審卷第36頁
      、本院更(一)卷第94頁）；而經本院將雙方無爭議之80年5
      月2日借據、80年2月9日約定書（告訴人簽署日期為80年2
      月5日，銀行襄理審核日期為80年2月9日），連同本件有
      爭議之82年5月6日及84年5月12日借據正本（影印本部分
      見本院更(三)卷第22、24頁)，送請內政部警政署刑事警察
      局就借據進行鑑定，經刑事警察局採放大及特徵重疊比對
      法進行鑑定後，經逐一署押，並採用重疊比對後，認80年
      5月2日借據與80年2月9日約定書上告訴人印文均相符，另
      82年5月6日與84年5月12日展期借據二紙上告訴人印文及
      署押均相符合；然84年5月12日借據上告訴人印文與80年2
      月9日約定書上告訴人印文，卻有明顯紋線不相符之情形
      ，有內政部警政署刑事警察局96年12月12日刑鑑字第0960
      182676號鑑定書一份在卷可稽（見本院更(三)卷第28至32頁
      ）。再經本院函詢內政部刑事警察局關於影響印文外觀之
      因素，該局覆函略以：除所列之紙張、印泥種類、蓋印壓
      強弱、其他蓋印條件如蓋印方向、蓋印台性質（硬度、彈
      性）外，印章汙損及磨損狀態，均是鑑定時之參考因素；
      惟本案之鑑定雖未提供原印章比對，但因各資料上印文均
      相符（如本局96年12月12日刑鑑字第0960182676號鑑定書
      所附鑑定說明），且未受外在人為及時間因素影響，如80
      年5月2日借據與80年2月9日約定書相符，82年5月6日借據
      與84年5月12日借據相符即是，此有該局97年7月8日刑鑑
      字第0970097426號函在卷可憑。益徵82年5月6日借據上之
      告訴人之署押，與84年5月12日借據上之署押，均非告訴
      人所親為，且與其上之告訴人印文均係被告所偽造，應可
      認定。至被告雖聲請連同原蓋用之印章一併送請鑑定，但
      本件告訴人及被告均互相指稱係對方持有該印章，而未提
      出或經扣案，自無從為此項調查。
  (五)、雖被告前曾辯稱，告訴人有委託其保管印章及存摺云云。
      告訴人亦於偵查中具狀指出，其於84年間，交付其在元統
      證券公司開戶之印章及新竹商銀之存摺，供被告操作股票
      ，被告利用該機會盜用保管之印章於上開借據云云。但查
      ：
    (1)元統證券公司已於84年8月間，因案經臺灣證券交易所勒
      令停業，經本院前審向被告所稱，承接其客戶之日進證券
      公司函查結果，並無告訴人之開戶資料等情，有被告離職
      證明書影本及日進證券公司函附卷可考（見本院上訴卷第
      58、70頁）。
    (2)告訴人於新竹商銀之活期存款帳戶，自83年12月21日至85
      年12月21日，並無任何交易資料，存款餘額均為183元等
      情，亦有該行90年3月19日竹商銀苗栗字第123-3號函暨所
      附明細表一份附卷可考（見本院上訴卷第63、64頁）。至
      該銀行原檢附地檢署之往來明細影本四紙部分，實際上並
      非完全為告訴人帳戶往來之紀錄，此觀上開函文及所附之
      明細表影本上附記「本交易往來明細表屬存檔列印資料，
      包含許多客戶帳戶資料，您只須查閱相關（甲○○君）帳
      號即可」等語即明（見本院上訴卷第71至76第）。而告訴
      人設於該銀行活期存款帳戶之印鑑印文，為篆體字，有該
      印鑑卡影本可稽，與本件借貸所用之印文，為楷體字迥不
      相同。再參以告訴人於本院更(二)審審理時以證人身份具結
      證稱：82年5月6日及84年5月12日借據上印文所使用之印
      章，非屬其所有等語（見本院更(二)卷第32頁），及上開鑑
      定意見。足證，本件被告延展清償期限所書立之82年5 月
      6日及84年5月12日2紙借據上之告訴人印文所使用之印章
      均非告訴人所有，亦非告訴人所指曾交付被告操作股票使
      用之印章，亦可認定。況告訴人偵查中具狀所指交付被告
      保管印章之時間為84年間，但本件被告於82年5月6日展期
      借款時，即已使用告訴人名義之印章，故告訴人具狀所指
      「被告盜用其代為保管之印章於展期借款收據上」云云，
      應係因時隔多年（本件最後展期借款，迄告訴人提出告訴
      時，已逾3年），記憶模糊，而本於主觀上之推測所提出
      ，尚不能據此即認被告係盜用告訴人之印章，附此明。
    (3)至證人彭玉良於87年10月9日檢察官偵查時雖具結證稱：
      「甲○○有將存摺委託乙○○，我聽甲○○這麼說，是自
      竹企以轉帳方式處理，至於有無交付現金給邱先生，我不
      知情，當時我因有必要（約85年間），需覓保證人，找林
      先生，但他找不到印鑑，所以我同林先生至竹企辦理變更
      印鑑」等語（見偵卷第26頁反面）。於88年9月6日偵查時
      又證稱：「我是有到過其辦公室（乙○○），也看過甲○
      ○之存摺及印章都在乙○○辦公室」等語（見偵續卷第30
      頁）。另於原審調查時亦證稱：「我確實有親眼看見告訴
      人交付存摺及印章予被告」等語（見原審卷第19頁反面）
      。但對於到底是否親自看見告訴人交付印章予被告，證人
      彭玉良前後所供之內容並非一致，故該證人上開所供是否
      屬實，非無可疑。況上開借據上所使用之印章，與證券交
      易所使用之印章不同，已如前述，是並不影響本件事實之
      認定。
  (六)、另被告聲請本院前審調取之臺灣苗栗地方法院檢察署89年
      度偵續字第7號劉智慶偽造文書偵查卷，經核僅能證明告
      訴人亦曾就同一事實對劉智慶（新竹商銀之承辦員）提出
      偽造文書罪之告訴，現該案業經檢察官為不起訴處分確定
      在案，惟該案被告劉智慶縱經檢察官為不起訴處分確定，
      但僅能證明劉智慶未涉及該案，並不能證明被告未涉及本
      案，故無法資為有利於被告之證明。又上開84年5月12日
      借據上，連帶保證人處「甲○○」之簽名字跡，有描寫痕
      跡及描繪情形，已如前述，是被告另具狀檢附告訴人89年
      1月6日之附帶民事訴訟起訴狀及不動產買賣契約書等影本
      ，請求比對上開借據上「甲○○」之署押與該附帶民事訴
      訟起訴狀、不動產買賣契約書等影本上之「甲○○」之署
      押，是否相同，本院即無比對之必要。均併此敘明。
  (七)、綜上所述，足證被告上開所辯顯係飾卸之詞，不足採信。
      本件罪證明確，被告犯行堪以認定。
二、查被告行為後，中華民國刑法於94年2月2日修正公布，並自
    95年7月1日施行，有關：
  (一)牽連犯、連續犯適用部分：
    被告行為後，刑法第55條牽連犯及第56條連續犯之規定，業
    經修正公布刪除，並於95年7月1日施行，則被告行為後新法
    業已刪除牽連犯之規定，此刪除雖非犯罪構成要件之變更，
    但顯已影響行為人刑罰之法律效果，自屬法律有變更，依新
    法第2條第1項規定，比較新、舊法結果，仍應適用較有利於
    被告之行為時法律即舊法論以牽連犯、連續犯。
  (二)易科罰金折算標準部分：
    刑法第41條易科罰金之規定，業經總統於90年1月10日公布
    修正為：凡犯最重本刑為五年以下有期徒刑之罪，而受6月
    以下有期徒刑或拘役之宣告，因身體、教育、職業、家庭之
    關係或其他正當理由，執行顯有困難者，得以1元以上3元以
    下折算一日易科罰金，並自同年月12日起生效。又於94年2
    月2日修正公布，95年7月1日施行，易科罰金之折算標準，
    由舊法之銀元1百元、2百元、3百元修正為新臺幣1千元、2
    千元、3千元，因屬科刑規範事項之變更，其折算標準為裁
    判時所應諭知，自有就新舊法規定比較之必要，經比較修正
    前後之法律，以90年1月10日修正後之法律，最有利於被告
    ，自應適用90年1月10日修正後之法律，為易科罰金之折算
    標準。
  (三)法定刑中罰金刑部分：
    刑法第33條第5款業經修正公布，修正後刑法第33條第5款規
    定：「罰金：新臺幣1千元以上，以百元計算之」。與修正
    前刑法第33條第5款規定：「罰金：（銀元）1元以上」不同
    。比較新舊法結果，以修正前即行為時法較有利於被告，故
    依刑法第2條第1項前段規定，本案關於被告所犯刑法第
    339條第2項之罪之法定刑罰金部分，以行為時之法律即修正
    前之法律有利於被告，自應適用修正前之法律。
三、本件在展期借款借據上之印文所使用之告訴人名義印章，非
    屬告訴人所有，業據告訴人甲○○結證屬實，並經本院認定
    如上述。該印章應係被告為達展期目的而委託不知情之不詳
    姓名成年刻印者偽刻。被告偽造告訴人印章後蓋用於上開借
    據上，並偽簽告訴人之簽名，再持以向新竹商銀辦理貸款清
    償日之延展，自足以生損害於告訴人及新竹商銀對於貸款管
    理之正確性。核被告所為，係犯刑法第216條、第210條之行
    使偽造私文書罪及同法第339條第2項之詐欺得利罪。至被告
    上開偽造印章、印文、署押之行為，均係偽造私文書之部分
    行為，又偽造私文書後持以向新竹商銀行使，已為行使之高
    度行為所吸收，均不另論罪。另被告委託不知情之不詳姓名
    成年刻印者偽刻告訴人之印章，為間接正犯。至被告所犯之
    上開二罪間，具有方法、結果關係，應依牽連犯之規定從一
    重之行使偽造私文書罪處斷。另其先後二次犯行，犯罪構成
    要件相同，顯係基於概括犯意反覆為之，為連續犯，應依法
    論以一罪。又偽造印章及詐欺得利部分雖未經起訴，但因偽
    造印章部分與起訴部分係屬實質上一罪，詐欺得利部分與起
    訴部分係具有牽連關係之裁判上一罪，均為起訴效力所及，
    本院自應併予審判。另偽造82年5月6日之借據部分，與起訴
    部分係屬具有連續關係之裁判上一罪，亦為起訴效力所及，
    本院亦應併予審判。原審法院因認被告罪證明確而予以論罪
    科刑，固屬有據。惟查(一)刑法第41條易科罰金之規定，業經
    總統於90年1月10日公布修正，並自同年1月12日起生效，又
    於95年7月1日修正公布生效，原判決未及予以比較適用，已
    有未合。(二)被告以前開方法取得借款展期清償之利益，所得
    應係財產上之不法利益，此部分係犯刑法第339條第2項之詐
    欺得利罪，原判決認係犯同條第一項之詐欺取財罪，適用法
    律顯有違誤。(三)偽造82年5月6日之借據部分，為起訴效力所
    及，已如前述，原判決就此部分未併予審判，容有未洽。(四)
    偽造之署押，不問屬於犯人與否，沒收之，刑法第219條定
    有明文，原判決就被告所偽造告訴人之署押，未予以宣告沒
    收，亦有判決不適用法律之違誤。(五)被告係偽刻告訴人之印
    章後蓋在上開借據上，原判決認係盜用告訴人委託被告代為
    操作股票之印章，與事實不符，亦有可議。(六)被告行為後，
    中華民國96年罪犯減刑條例，業經總統於96年7月4日公布，
    並於同月16日施行。被告犯罪時間在96年4月24日以前，所
    犯合於減刑條件，原審不及適用該條例對被告減刑，亦有未
    洽。被告上訴意旨仍執前詞否認犯罪，雖無理由，但原判決
    既有上述可議之處，應由本院將原判決予以撤銷改判。爰審
    酌被告犯罪之動機、目的、手段、犯罪所生之危害及犯罪後
    否認犯罪等一切情狀，量處被告如主文第2項所示之刑，及
    諭知易科罰金之折算標準，並依法減其宣告刑之2分之1，並
    就減得之刑諭知易科罰金折算之標準。至偽造之「甲○○」
    印章1顆雖未扣案，但並不能證明已滅失，應依刑法第219條
    之規定宣告沒收。另上開82年5月6日新竹商銀借據上偽造之
    「甲○○」署押1枚及印文3枚，84年5月12日新竹商銀借款
    上偽造之「甲○○」署押1枚及印文4枚，亦應依刑法第219
    條之規定宣告沒收之。
據上論斷，應依刑事訴訟法第369條第1項前段、第364條、第299
第1項前段，刑法第2條第1項前段、第216條、第210條、第339條
第2項、第219條，修正前刑法第56條、第55條，刑法施行法第2
條之1，修正刪除前罰金罰鍰提高標準條例第2條，90年1月10日
修正後之刑法第41條第1項前段，中華民國96年罪犯減刑條例第2
條第1項第3款、第7條、第9條，判決如主文。
本案經檢察官丙○○到庭執行職務。
中    華    民    國    97    年    8     月    28    日
            刑事第六庭  審判長法  官  李  文  雄
                              法  官  張  恩  賜
                              法  官  邱  顯  祥
上列正本證明與原本無異。
如不服本判決應於收受送達後十日內向本院提出上訴書狀，其未
敘述上訴之理由者並得於提起上訴後十日內向本院補提理由書（
均須按他造當事人之人數附繕本）。
                                書記官  陳 桂 芬
中    華    民    國    97    年    8    月    28     日
中華民國刑法第216條（行使偽造變造或登載不實之文書罪）
行使第210條至第215條之文書者，依偽造、變造文書或登載不實
事項或使登載不實事項之規定處斷。
中華民國刑法第210條（偽造變造私文書罪）
偽造、變造私文書，足以生損害於公眾或他人者，處5年以下有
期徒刑。


司法院資訊處製作；財團法人民間司法改革基金會備份。
